臺灣高等法院刑事判決
109年度上易字第186號
上  訴  人  
即  被  告  楊侒橙


選任辯護人  何朝棟律師
上列上訴人即被告因妨害公務案件，不服臺灣臺北地方法院108
年度易字第517號，中華民國108年11月27日第一審判決（起訴案
號：臺灣臺北地方檢察署107年度偵字第5662號、108年度偵字第
1336號、108年度偵緝字第131、132號），提起上訴，及移送併
案審理（臺灣臺北地方檢察署108年度偵續字第192號），本院判
決如下：
    主  文
原判決撤銷。
楊侒橙犯侮辱公務員罪，處拘役伍拾玖日，如易科罰金，以新臺
幣壹仟元折算壹日。
    犯罪事實
一、楊侒橙於民國106年12月23日，參加由韓仕賢代表「五一行
    動聯盟」向臺北市政府警察局中正第一分局申准於當日9時
    起至18時止，在臺北市中山區北平東路、濟南路等處合法集
    會與遊行，主張「反對勞基惡法修法、保障勞工權益」，提
    出政府撤回、立法院退回「勞基法」修正草案等訴求。於當
    日18時10分許，前開集會遊行之主持人黃育德在臺北市中正
    區中山南路、忠孝西路口前，宣布結束解散後，楊侒橙仍與
    部分勞工團體群眾持續在現場抗爭，嗣於當日20時46分許，
    渠等查知警方有淨空道路之準備動作，楊侒橙遂與群眾往忠
    孝西路、公園路方向前進，於當日20時52分許，徒步跨越忠
    孝西路中央分隔島而穿越車道時，為臺北市政府警察局中正
    第一分局員警黃筱庭、李婕維、郭育辰及女警王毓慈等警力
    制止，偵查佐高永桓則在場執行錄影蒐證任務，詎楊侒橙竟
    心生不滿，基於對依法執行職務之公務員當場侮辱之犯意，
    公然以「垃圾警察（台語）」一語，辱罵正在執行職務之員
    警高永桓（原判決誤載高永恒，應予更正，下同）、黃筱庭
    、郭育辰，經高永桓回應「妳不要罵人喔！、妳不要罵人喔
    ！」，楊侒橙復持手機對高永桓錄影蒐證，接續以：「怎樣
    ？笑死人、賊頭（台語）」等語公然辱罵高永桓（公然侮辱
    罪嫌部分未據高永桓告訴）。
二、案經臺北市政府警察局中正第一分局報告及黃筱庭、郭育辰
    告訴臺灣臺北地方檢察署檢察官偵查起訴及移送併案審理。
    理  由
壹、證據能力部分
一、被告及辯護人爭執證人高永桓、黃筱庭、郭育辰於偵訊中所
    述，及告訴人黃筱庭、郭育辰提出之刑事聲請再議狀，均為
    審判外陳述而無證據能力乙節（見本院卷94至96頁）經查：
　㈠按被告以外之人於審判外之言詞或書面陳述，除法律有規定
    者外，不得作為證據，刑事訴訟法第159條第1項固有明文，
    惟被告以外之人於偵查中向檢察官所為之陳述，除顯有不可
    信之情況者外，得為證據，同法第159條之1第2項亦有明文
    可參。而依第159條之1傳聞法則例外之立法理由，乃檢察官
    代表國家偵查犯罪，原則上能遵守法定程序，且被告以外之
    人如具有具結能力，仍應依法具結，以擔保其據實陳述。故
    該條第2項規定「除顯有不可信之情況外」，應係指被告以
    外之人於偵查中向檢察官所為之陳述，不論是言詞或書面，
    有未遵守法律規定之情形，即檢察官於偵查中所為之證據調
    查，須係出於違法取供者或具有具結能力之被告以外之人，
    未依法命其具結之情況，始無證據能力。
　㈡查證人高永桓、黃筱庭、郭育辰在臺灣臺北地方檢察署，經
    檢察官告知具結義務及偽證罪之處罰，並依法具結而為陳述
    ，此有卷附上開偵訊筆錄及證人結文在卷可參（見北檢107
    年度偵字第5662號偵查卷《下稱偵5662卷》547至551、521至5
    27頁，108年度偵續字第192號偵查卷《下稱偵續192卷》第153
    至158、161至164、167至168頁），被告及其辯護人均未就
    前開證人之陳述是否顯有不可信之狀況詳加釋明，參以上揭
    法條規定，本院認證人高永桓、黃筱庭、郭育辰於上開偵查
    中所述，均具有證據能力。
　㈢至告訴人黃筱庭、郭育辰提出之刑事聲請再議書狀（見偵續1
    92卷第21至28、41至46頁），係被告以外之人於審判外之書
    面陳述，且無適用傳聞證據之例外規定，自不得作為證據，
    而無證據能力。
二、次按，案發現場之錄音、錄影電磁紀錄，係利用科技電子設
    備取得之證據，其所呈現之聲音、影像內容，與供述證據性
    質不同，其證據能力之有無，應以該證據之取得是否合法為
    斷，無刑事訴訟法所定傳聞法則適用之餘地，若取得證據之
    機械性能與操作技術無虞，該錄音、錄影內容之同一性即無
    瑕疵可指，倘其取得之過程並無違法，則該錄音、錄影電磁
    紀錄經以科技電子設備播放所呈現之聲音、影像內容，自得
    為證據（最高法院101年度台上字第167號判決意旨參照）。
　　經查：本案報告機關提出之現場蒐證錄影光碟（置於偵5562
    卷後附之存放袋內）內所含之錄影電磁紀錄，係員警或他人
    於現場利用錄影設備加以攝錄後，再將所錄得之聲音、影像
    之電磁紀錄轉拷至光碟片內而提出等情，業經證人高永桓於
    原審審理時證述在卷可查，且無確切事證足認前開蒐證錄影
    光碟中錄影電磁紀錄之取證過程有何違法之處，或利用科技
    電子設備轉拷之過程，有何機械性能及操作技術之瑕疵。再
    者，該光碟內所存之電磁紀錄，其中名稱為「楊侒橙影片.M
    P4」、「2052-楊侒成妨害公務-中一高永桓.MTS(此檔名共2
    個檔案」、「錄製_ 2019_09_11_15_49_21_287.MP4」等檔
    案，業經原審法官會同檢察官、被告楊侒橙及其選任辯護人
    ，於審理程序當庭進行勘驗，並將其所顯現之聲音、影像據
    以記錄於審判筆錄內，所勘驗之錄影蒐證過程亦均屬連貫、
    自然，尚無證據顯示攝影之內容有何虛偽或變造之情形，復
    經原審於審理程序時當庭將之逐一提示供被告及其辯護人辨
    認及給予辯論之機會（見北院108年度易字第517號卷《下稱
    原審卷》第165至168頁、第278至282頁），該等證據既經合
    法調查，揆諸上開說明，自得作為認定被告犯罪事實之證據
    。
三、又被告以外之人於審判外之言詞或書面陳述，除法律有規定
    者外，不得作為證據。另按被告以外之人於審判外之陳述，
    雖不符合同法第159條之1至第159條之4之規定，然經當事人
    於審判程序同意作為證據，法院審酌該言詞陳述或書面陳述
    作成時之情況，認為適當者，亦得為證據。當事人、代理人
    或辯護人於法院調查證據時，知有第159條第1項不得為證據
    之情形，而未於言詞辯論終結前聲明異議者，視為有前項同
    意，刑事訴訟法第159條第1項、第159條之5分別定有明文。
    該條立法意旨在於傳聞證據未經當事人之反對詰問予以核實
    ，原則上先予排除，惟若當事人已放棄反對詰問權，於審判
    程序中表明同意該等傳聞證據可作為證據；或於言詞辯論終
    結前未聲明異議，基於尊重當事人對傳聞證據之處分權，及
    證據資料愈豐富，愈有助於真實發見之理念，且強化言詞辯
    論主義，使訴訟程序得以順暢進行，上開傳聞證據亦均具有
    證據能力。查本件被告以外之人於審判外之言詞或書面陳述
    屬傳聞證據部分，除上開爭執部分外，餘均經檢察官、被告
    、辯護人於本院準備程序中並未爭執證據能力，且迄於言詞
    辯論終結前亦未聲明異議，復本院認其作成之情形並無不當
    情形，經審酌後認為適當，均應認於本案有證據能力。
四、另本件認定事實引用之卷內其餘非供述證據部分資料，並無
    證據證明係公務員違背法定程序取得，且被告亦未於言詞辯
    論終結前表示無證據能力，應可作為本件之證據。
貳、本院認定犯罪事實所憑證據及認定之理由
一、上訴人即被告楊侒橙於事實一所載時地，對被害人高永桓及
    告訴人黃筱庭、郭育辰3人口出「垃圾警察」之語，另對被
    害人高永桓口出「賊頭」等語乙情，業經證人即偵查佐高永
    桓於偵查、原審審理中結證述綦詳（見偵5662卷第547至549
    頁、原審卷第169至170頁），證人即督察組警務員黃筱庭、
    員警郭育辰於偵訊證述歷歷（見偵5662卷第153至158頁，偵
    續192卷第153至158頁），且互核相符、一致。並有原審於1
    08年9月4日、108年9月11日、108年10月16日勘驗現場蒐證
    錄影光碟製作之筆錄附卷可稽（見原審第151至152頁、第16
    5至168頁、第196頁、第278至280頁）。且有蒐證畫面之翻
    拍照片9幀（見偵續192卷第29至39頁）；現場照片6幀（見
    偵續192卷第127至135頁）；臺灣臺北地方檢察署勘驗報告
    （見偵續192卷第173至177、179至181頁）在卷可參。復有
    現場蒐證錄影光碟扣案可資佐證（置於偵5562卷後附之存放
    袋內），是認此部分之事實，堪予認定。
二、經原審於108年9月11日當庭勘驗現場蒐證錄影光碟檔名「楊
    侒橙影片.MP4」、「2052-楊侒成妨害公務-中一高永桓.MTS
    」之檔案，確有一女聲於口出「垃圾警察」後，朝員警高永
    桓走來，經高永桓回應：「你不要罵人喔」，該女猶對高永
    桓稱：「怎樣？笑死人、賊頭」等語，且期間該女始終手持
    行動電話對員警高永桓拍攝（見原審卷第167至168頁），而
    被告於本院審理中坦承於情緒激動下口出上開言詞等語（見
    本院卷第188頁），是認被告之任意性自白內容與事實相符
    。
三、刑法第140條第1項之侮辱公務員罪、同法第309條第1項之公
    然侮辱罪，乃行為人主觀上出於侮辱公務員或他人之犯意，
    而在客觀上對公務員或他人為輕蔑表示之行為，並足使公務
    員或他人因此在精神上、心理上感受到難堪或不快者，即克
    當之。本案被告於犯罪事實一所載時地，對被害人高永桓及
    告訴人黃筱庭、郭育辰3人口出「垃圾警察」之語，將警察
    職務冠以「垃吸」2字，顯有污蔑員警職務甚明。又台語「
    賊頭」一詞，係指匪首，盜匪的頭子之意，亦係現今之社會
    對警察此項職務有所蔑視批評之俚語俗稱，被告向被害人高
    永桓口出「賊頭」前，聲稱「笑死人」，參以當時之情狀，
    可認被告係對被害人、告訴人為情緒性或人身攻擊之謾罵，
    已逾越合理表達意見之範疇，自仍具侮辱公務員或公然侮辱
    之犯意，堪予認定。
四、綜上所述，本案事證明確，被告犯行堪予認定，自應依法予
　  以論科。
參、論罪
  ㈠新舊法適用之說明：
　  按刑法第2條第1項之規定，乃係規範行為後「法律變更」所
    生新舊法比較適用之準據法，故如新舊法處罰之輕重相同，
    即無比較適用之問題，非此條所指之法律有變更，即無本條
    之適用，應依一般法律適用原則，適用裁判時法，其為純文
    字修正者，更應同此（最高法院95年第21次刑事庭會議決議
    意旨參照）。查被告行為後，刑法第140條第1項侮辱公務員
    罪、同法第309條第1項之公然侮辱罪，業於108年12月25日
    修正公布，並於同年月27日生效。侮辱公務員罪之法定刑原
    規定為「6月以下有期徒刑、拘役或1百元以下罰金」，公然
    侮辱罪之法定刑原規定為「拘役或3百元以下罰金」，其罰
    金刑雖分別規定為1百元以下、3百元以下，但依刑法施行法
    第1條之1第1項、第2項前段規定，該罰金貨幣單位為新臺幣
    ，其罰金數額並應提高為30倍，故其罰金刑分別為新臺幣3
    千元以下、9千元以下。嗣修正後侮辱公務員罪之法定刑為
    「6月以下有期徒刑、拘役或3千元以下罰金」，修正後公然
    侮辱罪之法定刑為「拘役或9千元以下罰金」，僅將罰金刑
    之法條文字從「1百元以下」、「3百元以下」，修正為「3
    千元以下」、「9千元以下」，此外並無其他修正。而因適
    用刑法施行法第1條之1第1項罰金貨幣單位為新臺幣之結果
    （該條第2項前段提高罰金數額30倍之規定不再適用），修
    正後侮辱公務員罪及公然侮辱罪之罰金刑，分別為新臺幣3
    千元以下、9千元以下，而與修正前相同，對被告而言尚無
    有利或不利之情形，揆諸前揭說明，自不生新舊法比較之問
    題，應依一般法律適用原則，適用裁判時法即上揭修正後規
    定。
　㈡核被告所為，係犯刑法第140條第1項之侮辱公務員罪及同法
    第309條第1項之公然侮辱罪。
  ㈢被告於密切接近之時地，對於被害人高永桓辱罵「垃圾警察
    （台語）」、「賊頭（台語）」等詞，侵害同一法益，各行
    為獨立性極為薄弱，依社會通常觀念難以強行分開，在刑法
    評價上，以視為數個舉動之接續施行，合為包括之一行為予
    以評價，較為合理，為接續犯，應論以侮辱公務員罪一罪。
  ㈣被告同時對於被害人高永桓及告訴人黃筱庭、郭育辰3人辱罵
    「垃圾警察（台語）」之語，係以一行為同時侮辱公務員3
    人，及同時公然侮辱告訴人黃筱庭、郭育辰2人，均為同種
    想像競合犯，分別論以侮辱公務員罪、公然侮辱罪各一罪。
　㈤又被告對於告訴人黃筱庭、郭育辰2人，係以一行為同時觸犯
    侮辱公務員罪及公然侮辱罪，為想像競合犯，依刑法第55條
    之規定，應從一重之侮辱公務員罪處斷。
  ㈥移送併辦之告訴人黃筱庭、郭育辰2人部分（參臺灣臺北地方
    檢察署108年度偵續字第192號併辦意旨書），被告為此部分
    之犯行，雖未經起訴，惟與本院前開論科被害人高永桓部分
    之犯罪事實，具有想像競合犯之裁判上一罪關係，應為起訴
    效力所及，且經檢察官移請本院併案審理，本院自應依法予
    以論科，併此敘明。
肆、撤銷原判決之理由　
一、原審經審理後，認事證明確而對被告論罪科刑，固非無見，
    惟原判決就被告侮辱告訴人黃筱庭、郭育辰之併案部分未及
    審酌，尚有未洽。被告上訴指摘蒐證員警非客觀、中立執勤
    ，意圖激怒被告，引誘被告犯罪云云，業經原審勘驗蒐證光
    碟內容，查無警察有何引誘、教唆人民犯罪之舉，被告任意
    指摘原判決不當，尚非可採，其上訴固無理由，惟原判決既
    有上開可議之處，仍屬無可維持，應由本院將原判決予以撤
    銷改判。
二、爰以行為人之責任為基礎，審酌被告於參與群眾運動時，不
    思以理性和平之態度為之，未能秉持理性溝通、和平表達意
    見之原則，於被害人高永桓及告訴人黃筱庭、郭育辰3人依
    法執行職務時，同時以言語辱罵依法執行職務之公務員，藐
    視公權力之執行，影響社會公共秩序及公務員職務之執行，
    侵害警察機關執行職務之嚴正性，另公然貶抑告訴人黃筱庭
    、郭育辰2人之人格尊嚴，應予責難。參以本案告訴人、被
    害人共3人，被告口出之侮辱言詞為「垃圾警察（台語）」
    、「賊頭（台語）」等詞，迄未與告訴人、被害人達成民事
    和解，及被告於本院審理坦承口出前開言詞，當庭向告訴人
    黃筱庭道歉之舉。兼衡被告於本院審理時自陳之智識程度、
    家庭經濟狀況（見本院卷第190頁）等一切情狀，量處如主
    文第2項所示之刑，並諭知易科罰金之折算標準。
伍、被告及其辯護人請求給予被告緩刑之宣告乙節，經查：
  　被告前因妨害公務案件，經臺灣桃園地方法院以107年度囑
    易字第1、2號判處拘役59日，經上訴後，現由本院另案審理
    中，有本院前案紀錄表在卷可查，而被告於本次再犯同一罪
    章之侮辱公務員罪；再者，被告尚未與於害人高永桓及告訴
    人黃筱庭、郭育辰3人達成和解，雖當庭向告訴人黃筱庭道
    歉，然據告訴人黃筱庭當庭表示：楊侒橙在106年12月23日
    參與這個集會遊行，她在這個集會遊行中有許多脫序的行為
    ，例如推擠警察，未造成傷害部分，我們警方都視為是合理
    的言論自由表達範圍內，沒有對被告提出告訴，但是被告對
    警方辱罵為「垃圾警察」及「賊頭」的言語是莫大的侮辱，
    這部分被告未曾向警方道歉過，也沒有達成和解過等語(見
    本院卷第189頁），顯然未獲告訴人黃筱庭之全然諒解；至
    被告與員警李婕維於另案達成和解、賠償損失等情，非屬本
    案審酌範圍。從而，本院難認被告經此科刑教訓後能知所警
    惕而無再犯之虞，本院認無刑法第74條第1項所稱「暫不執
    行為適當」之情形，不宜給予緩刑，附此敘明。
據上論斷，應依刑事訴訟法第369條第1項前段、第364條、第299
條第1項前段，判決如主文。
本案經檢察官李彥霖提起公訴，檢察官邱曉華移送併辦，檢察官
陳正芬到庭執行職務。
中　　華　　民　　國　　109 　年　　11　　月　　19　　日
              　  刑事第二十三庭審判長法　官  許永煌
　　　　　　　　　　　　　　　　　    法　官  吳定亞
　　　　　　　　　　　　　　　　　    法　官  黃美文
以上正本證明與原本無異。
不得上訴。
                                　    書記官  彭威翔
中　　華　　民　　國　　109 　年　　11　　月　　20　　日
附錄：本案論罪科刑法條全文
中華民國刑法第140條：
於公務員依法執行職務時，當場侮辱或對於其依法執行之職務公
然侮辱者，處6月以下有期徒刑、拘役或3千元以下罰金。
對於公署公然侮辱者，亦同。
中華民國刑法第309條：
公然侮辱人者，處拘役或9千元以下罰金。
以強暴犯前項之罪者，處1年以下有期徒刑、拘役或1萬5千元以
下罰金。